【裁判字號】    98,易,866
【裁判日期】    990129
【裁判案由】    傷害等
【裁判全文】
臺灣桃園地方法院刑事判決               98年度易字第866號
公  訴  人  臺灣桃園地方法院檢察署檢察官
被      告  丙○○
選任辯護人  邱鎮北律師
            莊守禮律師
被      告  甲○○
被      告  丁○○
上列被告等因傷害等案件，經檢察官提起公訴（97年度偵字第25
18 7號），嗣因被告就被訴事實為有罪之陳述，經詢問檢察官及
被告意見後，合議庭裁定改依簡式審判程序判決如下：
    主  文
丙○○共同私行拘禁，處拘役拾日，如易科罰金，以新臺幣壹
仟元折算壹日，緩刑貳年。
甲○○、丁○○共同私行拘禁，各處拘役拾日，如易科罰金，
均以新臺幣壹仟元折算壹日。又共同傷害人之身體，各處拘役肆
拾日，如易科罰金，均以新臺幣壹仟元折算壹日，扣案之鋁棒壹
支沒收。各應執行拘役陸拾日，如易科罰金，均以新臺幣壹仟元
折算壹日，扣案之鋁棒壹支沒收。
    事  實
一、丙○○與乙○○曾為男女朋友關係，甲○○係丙○○之姪子
    ，丁○○、戊○○（業經本院發佈通緝，待緝獲後再行審結
    ）則為甲○○之友人。緣乙○○於與丙○○交往期間，因缺
    錢花用，曾於民國97年9 月25日某時許，在丙○○位於桃園
    縣桃園市○○街65號9 樓之12住處，向放貸收取重利之真實
    姓名年籍均不詳、綽號「小謝」之成年男子借款新臺幣（下
    同）10萬元，並預扣2 萬元以為利息，丙○○則因男女交往
    情誼應允為乙○○擔任借款之保證人。詎乙○○於借得款項
    後即開始避不見面，「小謝」遂自97年10月10日起，轉而催
    逼丙○○，並多次前往其工作場所或住處強行索討本利。甲○○因不捨丙○○遇人不淑，亦曾與「小謝」發生肢體衝突
    。嗣因丙○○不堪「小謝」之催逼，遂請託甲○○代為尋覓
    乙○○出面，並由甲○○另找其友人丁○○、戊○○協助處
    理。丙○○、甲○○、丁○○及戊○○等4 人為將乙○○尋
    獲後帶回私行拘禁，藉此逼迫乙○○償還其積欠「小謝」款
    項，即共同基於妨害自由之犯意聯絡，由甲○○負責至乙○○位於桃園縣龜山鄉○○街24巷8 號住處附近尋找乙○○行
    蹤，迨至97年11月22日中午12時許，甲○○於上址附近發現
    乙○○之行蹤後，隨即聯繫丙○○、丁○○及戊○○，並由
    丁○○駕駛車號T8-4726 號自小客車，載得丙○○及甲○○
    後，又在桃園縣桃園市○○路與中山路口麥當勞前搭載戊○○，四人一同駕車前往乙○○住處。乙○○見丙○○等4 人
    一同前來，急忙坐上其不詳姓名年籍成年友人座車欲躲避清
    償債務。甲○○見此，唯恐無功而返，隨即上前強拉乙○○
    下車並拔下座車鑰匙，之後即與丙○○、丁○○、戊○○共
    同將乙○○強行押入其上址住處內，於私行拘禁期間，丙○○、甲○○、丁○○、戊○○等人復承前妨害自由之同一犯
    意聯絡，由甲○○徒手掌摑乙○○兩巴掌，其餘三人則在旁
    看守，以此方式共同對乙○○實施強暴，致使乙○○不得不
    先後交出其所有機車行照、鑰匙，嗣於簽發面額為36萬元本
    票1 張、機車讓渡書1 份後，再行交付其所有身分證、護照
    、臺胞證、國際駕照、香港入境許可證、中國昆山市暫時居
    留證，且填具保管書1 份交予丙○○。然丙○○、甲○○、
    丁○○及戊○○等4 人因見乙○○始終未清償分文借款，遂
    仍持續拘禁乙○○，迫使乙○○於同日（11月22日）下午2
    時許，與渠等一同前往桃園縣桃園市○○路某處咖啡店與「
    小謝」協商債務處理事宜，然因「小謝」認乙○○無力償還
    ，仍要求丙○○負責，以致丙○○仍無法解免自己之保證責
    任。其後，丙○○等4 人即迫使乙○○於同日下午3 時許，
    帶同丙○○等4 人前往其父母位於臺北市文山區某處家中索
    討金錢，然該處並無人應門，遂再改往乙○○小叔位於臺北
    市○○○路某住處索取金錢，但亦無所獲，丙○○等4 人遂
    於同日晚間7 時許強押乙○○折返回位於桃園縣桃園市○○
    路某處卡拉OK店內。甲○○、丁○○、戊○○見乙○○積欠
    債務卻毫無返還之誠意，一時氣憤，遂另行共同基於傷害之
    犯意聯絡，由甲○○持酒瓶，丁○○、戊○○則徒手毆打乙○○，之後並迫使乙○○再次帶同丙○○等人返回其父母位
    於臺北市文山區住處拿錢，惟因該處仍無人應門，甲○○、
    丁○○、戊○○怒不可遏，遂承前同一傷害之犯意聯絡，共
    同徒手毆打乙○○，並與丙○○共同再將乙○○押回桃園地
    區，途中甲○○、丁○○、戊○○三人又向乙○○恫稱：「
    你一直在耍我們」、「要把你丟碧潭」、「要把你推下高速
    公路」、「要把你丟到虎頭山」、「我們都有前科，不差你
    一個，要把你幹掉」等語，致使乙○○擔心自己生命、身體
    遭受危害而心生畏懼。迨抵達桃園縣桃園市○○路二段288
    號振生醫院附近後，甲○○、丁○○、戊○○見乙○○欲將
    全部債務推諉予丙○○負責之態度，難抑憤怒，竟又再承前
    同一之傷害犯意聯絡，由甲○○拾起在現場附近撿得之鐵棒
    ，丁○○持其所有原已放置在車上之鋁棒，至戊○○則先徒
    手以拳腳毆打、之後再以安全帽及路邊撿拾所得燈管毆打乙○○，致乙○○因而受有背、右肩、右上臂、右大腿瘀傷，
    頭部外傷併顏面擦傷、鼻部表淺撕裂傷併鼻挫傷，左手挫傷
    ，雙手、左膝擦傷等傷害。嗣因路旁民眾見狀報警，經警據
    報抵達現場後，始循線查悉上情。
二、案經乙○○訴由桃園縣政府警察局桃園分局報請臺灣桃園地
    方法院檢察署檢察官偵查起訴。
    理  由
一、本件被告丙○○、甲○○、丁○○所犯為死刑、無期徒刑、
    最輕本刑為3 年以上有期徒刑以外之罪，其等於準備程序進
    行中，就被訴事實均為有罪之陳述，經告知簡式審判程序之
    旨，並聽取當事人之意見後，本院合議庭裁定由受命法官獨
    任進行簡式審判程序，合先敘明。
二、上開犯罪事實，業據被告高雪琴、甲○○、丁○○分別於警
    詢、偵訊、本院準備程序及審理中自白不諱（見偵卷第21至
    28頁、第48至52頁、本院審訴卷第64頁反面至65頁、本院卷
    第43頁反面、本院99年1 月22日準備程序筆錄第2 頁），核
    與共犯戊○○先後於警詢供述及本院準備程序中所坦認之情
    節一致（見偵查卷第33至35頁、本院審訴卷第45頁），並與
    證人即被害人乙○○於警詢中指訴之情節相符（見偵卷第54
    至63頁）。至被告丁○○雖於偵查中及本院準備程序時一度
    辯稱：我只是用腳輕輕的踹他而已，沒有讓他受傷，也沒有
    強制他作任何事情云云。惟查：
(一)、證人乙○○於警詢中已明白陳述：「……，然後有人說不管
    那麼多先走再說，其中有人叫我乖乖跟著走，我就照他們指
    示離開我家，一起到桃園市○○路上一家咖啡店等一名謝先
    生，就是放款給我的人，……，這名謝先生就對著我講，錢
    是我借的，丙○○是你的擔保人，還錢是要丙○○負責，其
    中有人喊乾脆帶到虎頭山去，之後就有一名男子開車載我及
    丙○○回到臺北市文山區家中，找我家人拿錢，當時沒有拿
    到錢，又到我小叔延平北路家中，又沒有拿到錢，有一人又
    當場毆打我，之後就載我回到桃園市卡拉OK店內毆打，其中
    有一人就拿酒瓶毆打我，接著就一群人聯手毆打我，之後就
    載我回到臺北市文山區家中，找家人拿錢，結果家中沒有人
    ，他們就抓狂，又繼續毆打我，打完之後，又載我回到桃園
    市○○路○段288 號振生醫院前要與人會合，到了之後我又
    被修理，……」、「（從你龜山住處到臺北市家中，這些人
    是以何物毆打你成傷？）是用拳頭毆打我成傷」、「（你上
    述警詢筆錄中稱，在你龜山家中，有一名男子叫你寫讓渡書
    、簽本票、及要你將家中身分證、護照、臺胞證、國際駕照
    、香港入境許可證、中國昆山市暫時居留證及保管書拿出來
    給他們，這些行為是否出於你自由意識下所做？）不是出於
    我自由意識下所做」、「（當時丙○○帶幾人至你龜山鄉家
    中？……）連同丙○○有四人，一女三男」、「（你與丙○○一行人離開你龜山家中，是否出於你自由意識下，跟他們
    離開？）不是」、「（他們是以何方法帶你離開龜山家中？
    ）他們就說叫我跟著走」、「（他們叫你跟著走，當時語氣
    是否會造成你心生恐懼？）會造成我心生恐懼」、「（編號
    2 （即共犯戊○○）、3 （即被告丁○○）、4 （即被告甲○○）是以何方法毆打你成傷？）他們三人在龜山鄉家中沒
    有打我，到臺北市文山區編號3 有毆打我成傷，到桃園市○○路○段288 號振生醫院前編號2 、3 、4 三人聯手毆打我
    ，編號4 拿鐵棒打我，編號3 拿在車上拿鋁棒打我，在振生
    醫院前拿三截棒打我，編號2 先以拳頭及腳毆打我及用安全
    帽毆打我，又在路邊撿了一支燈管毆打我」、「（你稱編號
    2 及4 號有到你龜山鄉家中，那他們是以何方法脅迫你離開
    龜山家中？）他們左右兩側跟著我，逼我離開」、「（你與
    編號1 （即被告丙○○）、2 、3 、4 一同搭車至臺北市文
    山區家，是否出於自由意識下一同前往？）他們押著我去的
    」、「編號1 沒有出言恐嚇我，編號2 、3 、4 有出言恐嚇
    我」、「（編號2 、3 、4 有出言恐嚇你內容為何？）就是
    丙○○債務問題恐嚇我，說我一直在耍他們，說要把我丟碧
    潭，還要把我推下高速公路，又說要把我丟到虎頭山，他們
    說都有前科，不差我一個要把我幹掉」等語在卷（見偵卷第
    54 至62 頁）。
(二)、經核證人乙○○上揭所述，前後連貫而無矛盾，已見所言不
    虛，加以其所證情節，復與證人即共同被告丙○○、甲○○
    分別於警詢、偵訊時所述情節大致相符（見偵卷第21至28頁
    、第48至52頁、第98至103 頁），且參諸被告丁○○於偵訊
    及本院準備程序中亦均不否認其確曾踹踢被害人（見偵卷第
    10 2頁、審訴卷第45頁反面），而被害人乙○○確曾於97年
    11月23日前往敏盛綜合醫院急診，到院時之傷勢則為背、右
    肩、右上臂、右大腿瘀傷，頭部外傷併顏面擦傷、鼻部表淺
    撕裂傷併鼻挫傷，左手挫傷，雙手、左膝擦傷等傷害，有該
    院診斷證明書1 份在卷，堪認被告丁○○上開所辯，僅係避
    重就輕之詞，不值採信。
(三)、此外，並有物品領據、本票、保管書、指認照片、現場刑案
    照片以及扣案之鋁棒1 根可為憑佐，堪認被告高雪琴、甲○○、丁○○等人前揭自白核與事實相符，可以採信。本件事
    證已臻明確，被告丙○○等3 人妨害自由等犯行堪以認定，
    應予依法論科。
三、論罪科刑：
(一)、按刑法第302 條第1 項之妨害自由罪，其犯罪行為包括「私
    行拘禁」及「以其他非法方法剝奪人之行動自由」兩種行為
    態樣，而所謂「以其他非法方法剝奪人之行動自由」，係對
    於「私行拘禁」之補充規定，如犯罪行為已符合「私行拘禁
    」之規定，即無論處「以其他非法方法剝奪人之行動自由」
    罪名之餘地（最高法院30年上字第1693號判例、93年度臺上
    字第3723號判決及94年度臺上字第3561號判決參照）。次按
    刑法第302 條第1 項、第304 條第1 項及第305 條之罪，均
    係以人之自由為其保護法益，而刑法第302 條第1 項所稱之
    非法方法，已包括強暴、脅迫或恐嚇等一切不法手段在內，
    因此如以非法方法剝奪他人行動自由行為繼續中，再對被害
    人施加恐嚇，或以恐嚇之手段迫使被害人行無義務之事，則
    其恐嚇之行為，仍屬於非法方法剝奪行動自由之部分行為，
    應僅論以刑法第302 條第1 項之罪，無另成立同法第304 條
    或第305 條之罪之餘地（最高法院亦有89年度臺上字第780
    號判決併參）。再按刑法第304 條之強暴、脅迫，祇以所用
    之強脅手段足以妨害他人行使權利，或足使他人行無義務之
    事為已足，並非以被害人之自由完全受其壓制為必要，而刑
    法第305 條之恐嚇危害安全罪，則係指單純以將來加害生命
    、身體、自由、名譽、財產之事，恐嚇他人致生危害於安全
    者而言，如對於他人之生命、身體等，施以現實之強暴、脅
    迫手段等危害要挾，使人行無義務之事或妨害人行使權利，
    即應構成刑法第304 條之強制罪，縱有恐嚇行為，亦僅屬犯
    強制罪之手段，無更論以恐嚇危害安全罪之餘地（最高法院
    亦有28年上字第3650號判例、84年度臺非字第194 號判決足
    參）。末按以強暴之方法剝奪人之行動自由時，若無傷害之
    故意，而於實施強暴行為之過程中，致被害人受有傷害，乃
    實施強暴之當然結果，固不另論傷害罪。惟妨害自由罪，並
    非以傷人為當然之手段，若行為人另具有傷害故意，且發生
    傷害結果，自應成立傷害罪名，如經合法告訴，即應負傷害
    罪責，而與妨害自由罪有方法結果之牽連關係，按刑法第五
    十五條之規定從一重處斷（最高法院94年度臺上字第4781號
    判決意旨可參）。
(二)、是核被告丙○○所為，係犯刑法第302 條第1 項之私刑拘禁
    罪。被告甲○○、丁○○所為，則係犯刑法第302 條第1 項
    之私行拘禁罪、第277 條第1 項之普通傷害罪。至檢察官起
    訴時固認被告丙○○、甲○○、丁○○均係犯行法第304 條
    之強制罪嫌云云，惟查：證人即被害人乙○○於警詢時既明
    白指訴：「他們左右兩側跟著我，逼我離開」、「他們押著
    我一同搭車至臺北市文山區家」等語，參以被害人嗣經送往
    醫院急診時，身體確實如事實欄所載之傷勢，倘非被害人於
    案發當時之行動自由業已受限制，又豈會不迅即逃離現場，
    反而任由被告丙○○等人隨意將之帶往咖啡店，甚至進而往
    返於臺北桃園之間多次，此由徵之被告丙○○於警詢時尚且
    主動供稱：「乙○○看見我們之後馬上衝上他朋友的車要離
    開，甲○○便將他從車上拉下來，且有人將他朋友的車鑰匙
    拔下來不讓他們離開」等語益明，是被告丙○○等人之行為
    ，應已構成刑法第302 條第1 項之私行拘禁罪，公訴人認被
    告等人涉犯同法第304 條之強制罪，尚有未洽，惟因二者基
    本社會事實同一，爰依法變更起訴法條。
(三)、其次，公訴人雖未就被告丙○○等人強押被害人乙○○離開
    其位於桃園縣龜山鄉○○街24巷8 號住處，前往桃園縣桃園
    市○○路某處咖啡店與「小謝」協商債務部分起訴，惟該部
    分犯行與本件已起訴部分，有實質上一罪之關係，應為起訴
    效力所及，本院自得併予審理，併此敘明。
(四)、再者，被告丙○○、甲○○、丁○○與共犯戊○○就其等4
    人共同拘禁被害人乙○○並迫使其往返桃園臺北間籌款還債
    部分，均有犯意聯絡及行為分擔；另被告甲○○、丁○○與
    共犯戊○○間，就其等3 人間共同徒手或持酒瓶、鋁棒、鐵
    棒、燈管等物品毆打被害人乙○○部分，亦均有犯意聯絡及
    行為分擔。至起訴書就此部分雖認被告甲○○與戊○○就強
    制犯行，被告丙○○與綽號「安哥」之男子就強制犯行部分
    ，均為共同正犯云云。然本件既係被告丙○○、甲○○、丁○○及共犯戊○○共同基於妨害自由之犯意聯絡所為，有如
    前所認定，則檢察官認被告丙○○、丁○○，與被告甲○○
    、戊○○間均無犯意聯絡，核與卷存事證不符，自有未洽。
    另被告丙○○既僅於偵訊時一度供稱：「我認識一個安哥有
    在現場，他那天是陪我上去的，我問乙○○說這筆錢是要怎
    麼處理，被害人都不說話，所以安哥看到桌上的護照這些東
    西，就說要乙○○寫保管書，給我一些保障」等語（見偵卷
    第99頁），惟此核與其餘共同被告甲○○、丁○○或共犯龍
    胡華之供述，被害人乙○○之指訴均有出入，且依被告丙○○上開所述，亦無從逕認綽號「安哥」該人有何參與妨害自
    由之犯行，是起訴書就此部分將被告丙○○與「安哥」誤認
    為共同正犯云云，亦有不合，再予敘明。
(五)、被告丙○○等人在私行拘禁乙○○之過程中，推由甲○○徒
    手掌摑乙○○，致乙○○不得不交出其所有機車行照等物品
    ，並簽立保管書而行無義務之事，嗣後甲○○、丁○○及戊○○又出言恫嚇乙○○，以致其擔心自己安危而心生畏懼，
    其等所為恐嚇、使人行無義務之事之犯行，均包含於被告等
    人私行拘禁乙○○之同一妨害自由意念之中，僅屬私行拘禁
    之部分行為，不另論以刑法第305 條之恐嚇危害安全罪。而
    被告甲○○、丁○○就所犯私行拘禁罪及普通傷害罪二罪間
    ，犯意各別，行為互殊，應予分論併罰之。
(六)、爰審酌被告丙○○等人不思依循正當法律途徑解決債務，反
    而共同私行拘禁乙○○，欲藉此迫使其籌款還債，有害被害
    人之行動自由與人身安全，對社會治安確有危害，惟本院審
    酌被告丙○○等人於犯後均知坦承犯行，且本案復係肇因於
    被害人借款後避不見面，又拒絕清償，導致被告丙○○為之
    代償鉅額重利債務，背負沈重經濟壓力，而被告甲○○不捨
    其姑姑即被告丙○○遇人不淑，遂以朋友情誼，邀集告丁○○、共犯戊○○一同前往要求被害人處理債務，並兼衡本件
    被告丙○○等3 人之素行、犯罪動機、目的、參與程度等一
    切情狀，就被告丙○○等3 人分別量處如主文所示之刑，並
    就被告甲○○、丁○○二人部分依法定其應執行刑，及就被
    告丙○○等3 人之各宣告刑與執行刑均諭知易科罰金之折算
    標準，以為警惕。
六、末查，被告丙○○前未曾因故意犯罪受有期徒刑以上刑之宣
    告，此有臺灣高等法院被告前案紀錄表可參，堪認素行尚可
    。其因一時失慮，偶罹刑典，犯後復已坦白承認本案犯行，
    並勇於接受處罰，深具悔意，本院衡酌本件被告丙○○犯罪
    之動機、參與之情節，認其尚無必藉刑之執行始可達教化其
    反社會行為之必要，諒被告丙○○經此刑之宣告後，應知警
    惕而無再犯之虞，本院因認暫不執行其刑為當，爰依刑法第
    74 條 第1 項第1 款規定，併予宣告緩刑2 年，以啟自新，
    並觀後效。
七、扣案之鋁製球棒1 枝，既係被告丁○○所有持以共同毆打被
    害人乙○○所用之物，業據被告丁○○於本院審理時坦認不
    諱，爰依刑法第38條第1 項第2 款之規定，於被告甲○○、
    丁○○所犯共同傷害罪名項下宣告沒收之。
據上論斷，應依刑事訴訟法第273 條之1 第1 項、第299 條第1
項前段、第300 條，刑法第28條、第302 條第1 項、第277 條第
1 項、第51條第6 款、第41條第1 項前段、第38條第1 項第2 款
，刑法施行法第1 條之1 第1 項、第2 項前段，判決如主文。
本案經檢察官吳佳美到庭執行職務。
中    華    民    國    99    年    1     月    29    日
                  刑事第八庭    法  官  呂綺珍
中華民國刑法第277條
（普通傷害罪）
傷害人之身體或健康者，處3 年以下有期徒刑、拘役或1 千元以
下罰金。
犯前項之罪因而致人於死者，處無期徒刑或7 年以上有期徒刑；
致重傷者，處3 年以上10年以下有期徒刑。
中華民國刑法第302條
（剝奪他人行動自由罪）
私行拘禁或以其他非法方法，剝奪人之行動自由者，處5 年以下
有期徒刑、拘役或3 百元以下罰金。
因而致人於死者，處無期徒刑或7 年以上有期徒刑，致重傷者，
處3 年以上10年以下有期徒刑。
第 1 項之未遂犯罰之。
以上正本證明與原本無異。
如不服本判決應於收受判決後10日內向本院提出上訴書狀，並應
敘述具體理由。其未敘述上訴理由者，應於上訴期間屆滿後20日
內向本院補提理由書( 均須按他造當事人之人數附繕本) 「切勿
逕送上級法院」。
                                   書記官  范升福
中    華    民    國    99    年    1     月    29    日

司法院資訊處製作；財團法人民間司法改革基金會備份。
